行　政　法　院　判　決　　　　　　　　　　　　　八十八年度判字第三六二八號
　　原　　　告　甲○○○○○○.
　　被　　　告　高雄市政府建設局
右當事人間因有關營業事務事件，原告不服經濟部中華民國八十七年九月二十五日經
（八七）訴字第八七六三四六六六號再訴願決定，提起行政訴訟，本院判決如左︰
　　主  文
原告之訴駁回。
　　事  實
緣原告係於高雄市○○區○○路一四○巷十三號一樓開設豐國遊藝場，營業項目登記
有「專供兒童乘坐運動玩樂之各型機具（如小木馬、小飛機、碰碰車等）」等。民國
八十六年十二月三十一日，原告申請變更營業項目為「電子遊藝場」，案經目的事業
主管機關被告審查，以其不符高雄市政府八十六年九月二十二日高市府建二字第二二
七四三號公告禁止新增電子遊藝場營業項目及家數之規定，否准所請。原告不服，提
起一再訴願，均遭決定駁回，遂提起行政訴訟，茲摘兩造訴辯意旨於次：
原告起訴意旨略謂︰一、原告所有豐國遊藝場（設址高雄市○○區○○路一四○巷十
三號一樓），其建築物使用執照用途為遊藝場，有原申請人鄭增強名義之高雄市○○
區○○路一四○巷十三號一樓，其建物使用執照之用途為遊藝場，有原申請人鄭增強
名義之高雄市政府工務局變更使用執照乙份可稽（高市工建築變使字第三三○三號
）。二、原告經營項目原為專供兒童乘坐運動玩樂之各型機具（如小木馬、小飛機、
碰碰車等），七十二年七月營業至今，向來奉公守法，遵循政府所制定之法令，用心
經營已久，從未有任何糾紛事件發生，原有之各類機具老舊，維修困難，不復使用，
況生意欠佳，虧損甚鉅之情形下，原告為求生計，擬提供新機具為一般娛樂性電玩（
賭博性及禁品除外）遂提出申請營業項目變更登記為電子遊藝場業，因高雄市長行政
命令，於民國八十六年九月二十二日高市府建二字第二七四三號公告暫緩受理營業項
目變更登記，致被告於審核原告之本案申請變更營業項目登記時，不予核准，嚴重侵
害原告之工作自由權及法律保障之權利，經原告不服而提出訴願、再訴願，均遭駁回
，為此提起本訴。三、查原告申請營業登記之處所，自始即經許可作為遊藝場所，依
法自得經營電動遊藝場業，被告竟遽依行政命令不准原告依法申請變更營業項目，該
項命令既非立法院通過之法律。亦非經任何法律授權，乃行政機關自行訂立限制人民
權益之處罰條款，再據以發佈實施，亦未經市議會之授權通過之命令，不但課以人民
不必要之義務，亦為剝削人民之基本權利與憲法保障人民權利之精神牴觸，自不得作
為處罰及限制人民權益之依據。該項行政命令應為無效，故訴願、再訴願之理由洵屬
正當有據，高雄市政府及經濟部訴願審議委員會所為駁回訴願及再訴願之決定，顯然
違法，依法自應撤銷。四、再查電子遊藝場業輔導管理規則，雖係經濟部為輔導電子
遊藝場業，並維護社會安寧、改善風俗及國民身心健康所定，並在規則第十條第三項
授權直轄市、縣（市）主管機關，對於電子遊藝場業所提之營利事業登記遷址或增加
遊藝場業營業項目登記申請，如認為有礙公共安全、安寧或其他公共利益之虞時，得
就其營業級別種類，登記家數及所在區位予以限制。雖查此項規則及授權市政府之規
定，均屬行政命令及法規，並非依法公布之法律，亦非經立法之行政命令，況原告之
遊藝場及申請變更項目為電子遊藝場，均無礙公共安全、安寧或其他公共利益之虞，
故被告不准原告之申請變更，既不合法又無理由，訴願之決定、再訴願之決定，仍執
前詞及理由而駁回原告之訴願及再訴願，顯然違誤。五、請撤銷原處分及一再訴願決
定等語。
被告答辯意旨略謂︰一、原告現於高雄市○○區○○路一四○巷十三號一樓經營豐國
遊藝場，營業項目為「專供兒童乘坐運動玩樂之各類型玩具（如小木馬、小飛機、碰
碰車等）」。八十六年十二月三十一日，原告向被告提出申請營業項目變更登記為「
電子遊藝場」，其營業所在地現址建築物用途係遊藝場用途無誤，案經被告受理後，
以不合高雄市政府八十六年九月二十二日高市府建二字第二二七四三號公告：高雄市
電子遊藝場家數，以現有合法取得營利事業登記證之家數為準，只許減少，不得新設
或變更（新增）營業項目為電子遊藝場業之規定，而不予核准。查上開高雄市政府公
告，係依據直轄市自治法第十一條直轄市工商管理自治及電子遊藝場業輔導管理規則
第十條有關直轄市主管機關對於電子遊藝場申請營利事業登記，如認有礙公共安全、
安寧或其他公共利益之虞時，得就其登記家數予以限制之規定辦理。因此，被告據以
不予核准，實於法有據。二、原告之訴為無理由，請駁回原告之訴等語。
　　理  由
按「電子遊藝場業於申請營利事業登記、遷址或增加電子遊藝場等營業項目登記時，
．．．。直轄市、縣（市）主管機關對於第一項之申請，如認有礙公共安全、安寧或
其他公共利益之虞時，得就其營業級別種類、登記家數及所在區位予以限制。．．．
。」為電子遊藝場業輔導管理規則第十條所明定。又依高雄市政府八十六年九月二十
二日高市府建工字第二二七四三號公告之公告事項二規定：「電子遊藝場之家數，依
本市現有合法登記並取得營利事業登記證之家數為準，只許減少，不得新設或變更（
新增）營業項目為電子（電動玩具）遊藝場業。」經查上開規定係屬直轄市自治法第
三章自治事項第十一條第十二款市工商管理之範圍；並非對人民身體自由之處罰規定
，難謂有違憲及違法之情事，本院自得予援用。本件原告係於高雄市○○區○○路一
四○巷十三號一樓開設豐國遊藝場，營業項目登記有「專供兒童乘坐運動玩樂之各型
機具（如小木馬、小飛機、碰碰車等）」等。八十六年十二月三十一日原告申請變更
營業項目為「電子遊藝場」，經被告審查，否准所請。原告不服，循序提起行政訴訟
，主張，原告建物為合法遊藝場，被告否准變更登記之首揭規定，均非法律，僅為行
政命令或行政法規，不得為限制人民權益之處罰條款，有違憲法保障人民權利之精神
，於法不合云云。經查原處分所引用之法規及公告雖非經立法院制定之法律，然上開
公告及法規規定之範圍乃屬直轄市自治法第十一條第十二款屬於直轄市自治事項中之
市工商管理之範圍，而直轄市自治法乃經總統於八十三年七月二十九日制定公布之法
律，系爭原告申請變更營業項目既屬依直轄市自治法第十一條授權直轄市自治事項，
則被告依上開直轄市自治法之授權下，基於公共安全、安寧及公共利益之考量，對於
電子遊藝場業之登記家數予以不得新設或變更（新增）之限制，於法難謂有違，尤難
認為係對人民基本人權加以限制之處罰條款，難認為有違憲之情事，從而原告所訴各
節，均無足取，本件原處分揆諸首揭規定及說明，洵無違誤，一再訴願決定，遞予維
持，俱無不合，原告起訴意旨非有理由，應予駁回。
據上論結，本件原告之訴為無理由，爰依行政訴訟法第二十六條後段判決如主文。
中    華    民    國     八十八      年      十      月       七        日
                    行 政 法 院 第 六 庭
                                審 判 長 評  事      鍾  曜  唐
                                         評  事      徐  樹  海
                                         評  事      蔡  進　田
                                         評  事      高  啟  燦
                                         評  事      林  家  惠
右  正  本  證  明  與  原  本  無  異
                                         法院書記官  陳  佩  玲
中    華    民    國     八十八      年      十      月       七        日
